【裁判字號】    95,重上,89
【裁判日期】    951212
【裁判案由】    損害賠償
【裁判全文】
臺灣高等法院臺中分院民事判決          95年度重上字第89號
上  訴  人  丙○○
訴訟代理人  甲○○
送達代收人  乙○○
被 上 訴人  丁○○
上列當事人間請求損害賠償事件，上訴人對於中華民國95年6月
2日臺灣臺中地方法院第一審判決（95年度重訴字第38號），提
起上訴，本院於95年11月28日言詞辯論終結，茲判決如下：
    主  文
原判決關於命上訴人給付被上訴人之金額超過新台幣貳佰零參萬
參仟零柒拾捌元本息分，暨訴訟費用（已確定部分除外）之裁判
，均廢棄。
上開廢棄部分，被上訴人在原審之訴及假執行之聲請均駁回。
第一、二審訴訟費用（已確定部分除外），由上訴人負擔三分之
一，餘由被上訴人負擔。
    事實及理由
一、被上訴人主張：上訴人於民國（下同）94年1月21日下午，
    駕駛車牌號碼5821-GA號自用小客車，沿台中縣新社鄉福興
    村台二一線由南往北行駛，於同日下午4時30分許，行經台
    二一線15公里處屬左彎之彎道時，原應注意汽車在雙向二車
    道行駛時，在劃有分向限制線之路段，不得駛入來車道內，
    且當時並無不能注意之特別情事，竟疏於注意，貿然跨越分
    向限制線駛入來車道內，撞及由伊所駕駛行駛於對向車道之
    車牌號碼QJ-2340號自用小客車，致伊受有腦震盪、頸部扭
    傷、脊椎損傷合併脊髓神經根病變等傷害。上訴人所犯過失
    傷害罪，案經臺灣臺中地方法院檢察署以94年度偵字第1177
    2號提起公訴、原法院94年度交易字第428號刑事判決確定在
    案。伊因本件車禍而受有(一)支出醫療費用242,852元，扣除
    伊已受領之強制險給付139,880之後，餘額為102,972 元；
    (二)看護費用：42,000元（伊因接受椎間盤切除術及椎體融合
    術入院，自94年2月16日至同年月26日住院期間至出院後一
    個月，因傷勢嚴重需人看護。以21日、每天2000元計算，支
    出看護費用42,000元）(三)交通費用及其他增加生活支出：
    25,900元（伊因頸部受傷赴醫院就診，須搭乘計程車，共支
    出車資21,900元；另購買頸圈，支出計4,000元）(四)精神受
    創，須以100萬元為慰撫金，(五)車輛修理費用65,000元(六)工
    作損失499,968元(七)勞動能力減損5,274,665元（依台中榮總
    所開立之殘廢診斷書證明伊為永久殘廢，為第5級殘廢、喪
    失勞動能力程度84.59%；伊現年為44歲，計算至65歲，喪失
    勞動能力年數為21年，伊受傷前每月薪資55,552元，年收入
    為666,624元，生活費為240,000元，依霍夫曼計算式，一次
    可請求數額為5,274,665元｛計算式：（000000-000000) ÷
    0000000×00000000×84.59%=5,274,665｝。又伊同意就勞
    動年限減為以16年計算，但減損比例則改為依百分之百計算
    。縱若仍以殘廢等級第5級、減損84.59%計，伊應可請求金
    額為6,755,960元（計算式：55552×12×11.980836×84.59
    %=6,755,960），伊請求5,274,665元，並無不當。），合計
    為7,227,865元之損害等情，爰依民法第184條第1項前段、
    第193條第1項、第195條第1項及第196條規定提起本件訴訟
    ，求為命上訴人應給付伊新台幣7,227,865元整，及自起訴
    狀繕本送達之翌日起至清償日止，按年息百分之五加計遲延
    利息之判決（上開工作損失499,968元部分，經原審判決駁
    回；上開慰撫金請求、勞動損失部分，經原審判決命上訴人
    給付各70萬元、5,222,593元，而駁回其他部分，均未據被
    上訴人聲明不服，已告確定。）
二、上訴人則以：伊對於因伊駕車過失造成被上訴人受傷之事實
    不爭執，對於上訴人請求之項目及金額，除醫療費用102,97
    2元、看護費用42,000元（共21天，每日以2000元計算）、
    購買頸圈費用4,000元、車輛修理費用65,000元等不爭執外
    ，其餘爭執如下：(一)、交通費用部分：被上訴人請求每趟往
    返醫院支出計程車資1200元至1600元不等，其中標明94年2
    月1日有二筆，一為南投與彰基間往返，另一為南投與台中
    榮總間往返，同日間分別前往遠地二家醫院顯非必要。又被
    上訴人並非不能行動，自住所前往醫院，交通應屬便利，被
    上訴人就診應可不必搭乘計程車。(二)慰撫金部分：依被上訴
    人所提診斷證明書記載，被上訴人目前兩上肢麻痛無力、頸
    部僵直，並未判斷為如被上訴人主張之永久性障害；且被上
    訴人自稱仍在治療及復健中，顯非無法治癒，再者，被上訴
    人為二技畢業，擔任公務員，目前仍實際於內勤單位工作，
    名下有房屋一棟，至於被上訴人尚有300多萬之貸款，亦係
    車禍發生前即已存在，非因系爭車禍致生之額外負擔。伊則
    為國中畢業，失業已久，除肇事汽車外，家無恆產，與夫育
    有三名子女，分別就讀高中、國中及小學，全賴丈夫收入維
    生，屬於經濟上弱勢者，又系爭車禍之發生，為伊非己意之
    過失所生，並非伊故意所致。是原審法院對於慰撫金之量定
    ，恐有過高，爰請求酌減之。(三)關於勞動能力減損部分：被
    上訴人所受傷害，並未證明已受有殘廢事實，目前是否因傷
    不得工作，尚待被上訴人說明，自無法請求勞動能力減損。
    又受害人所受傷是否遺存身體障害，與受害人是否喪失或減
    少勞動能力，係屬不同範疇之問題；受害人身體所遺存障害
    是否導致或減少勞動能力，本應考量其職業、年齡、再教育
    、再就職或轉業之可能性，及受侵害前之身體健康狀態、教
    育程度、專門技能、社會經驗等方面酌定之，並非符合勞工
    保險條例或強制汽車責任保險所訂定之殘廢給付標準身體障
    害項目，即謂已喪失或減少勞動能力（最高法院85年台上字
    第2652號、86年台上字第3200號、80年台上字第2664號判決
    意旨參照）。再者，勞工保險殘廢給付標準表，乃係勞工向
    保險人請領殘廢補助費之給付標準，並非計算減少勞動能力
    百分比之標準，是否喪失或減少勞動能力，不能僅憑所受傷
    害符合勞工保險殘廢給付標準表障害項目即論斷，被上訴人
    以上開殘障給付表主張其表失勞動力為92、28%或百分之百
    ，洵無可取。又參照最高法院61年台上字第1987號判例意旨
    ：「身體或健康受侵害，而減少勞動能力者，其減少及殘存
    勞動能力之價值，不能以現有之收入為準，蓋現有收入每因
    特殊因素之存在而與實際所餘勞動能力不能相符，現有收入
    高者，一旦喪失其職位，未必能自他處獲得同一待遇，故所
    謂減少及殘存勞動能力之價值，應以其能力在通常情形下可
    能取得之收入為標準」、63年台上字第1394號判例意旨：「
    惟查所謂勞動能力，亦稱營生能力，被害人因身體健康被侵
    害而喪失勞動能力所受之損害，應就被害人受侵害前之身體
    健康狀態、教育程度、專門技能、社會經驗及生活習慣等方
    面斟酌定之，不能以一時一地之工作收入為準」，被上訴人
    自承其受傷後調任內勤工作，每月薪資仍有39,365元之多，
    較之其能力在通常情形下，可能取得之收入與現有薪資相近
    ，其應無勞動力損害之可言。按賠償乃用以填補損害，此以
    被上訴人於本件車禍發生前其可預估之所得計算為10,665,
    984元（計算式：月入55552元×12月×16年=10,665,984元
    ），系爭車禍後，調內勤可預估之所得為7,558,080元（計
    算式：月入39365×12月×16年=7,558,080元，若再加上原
    審認定之勞動能力減損5,222,593元，合計被上訴人於車禍
    後之所得為12,780, 673元（計算式：7,558,080元＋5,222,
    593元=12,780,673），竟較其於車禍發生前可預估所得多達
    2,114,689元之鉅（計算式：12,780,673元－10,665,984元
    =2,114,689元），顯有違反「損害填補原則」，並致被上訴
    人獲有不相當利益，違背民法第213條、第216條之規定，自
    屬不當。查被上訴人因本件車禍受傷後由外勤單位轉調於內
    勤單位，其薪資所得每月減少16187元（即00000－00000=16
    187）為不爭之事實，上訴人就該點亦不爭執，惟就被上訴
    人所能請求合理之損失之計算式：應為16187（元）×12（
    月）×11.980836（16年之霍夫曼係數）＝2，327 ，206（
    元），始屬公允。(四)被上訴人因本案已向訴外人華南保險公
    司申請強制汽車責任保險給付，除原審已扣除之醫療費用外
    ，另又於95年4月28日、5月18日分別領取980,000元、190,0
    00元，合計117萬元，依修正前強制汽車責任保險法第30條
    ：「保險人依本法規定給付之保險金，視為加害人或被保險
    人損害賠償金額之一部分；加害人或被保險人受賠償請求時
    ，得扣除之」，被上訴人請求損害賠償，應扣除已領取之強
    制汽車責任保險金。又本件車禍後，伊已先給付被上訴人6
    萬元資為賠償，亦應扣除等語，資為抗辯。
三、原審法院審理後，斟酌兩造之主張及攻擊防禦方法之結果，
    認被上訴人請求上訴人賠償之金額，(一)醫藥費在102,972元
    (二)看護費在42,000元(三)交通費及其他支出在25,900元(四)精神
    慰撫金在70萬元(五)勞動能力減損在5,222,593元(六)車輛修理
    費用65,000元之範圍內，合計為6,158,465元為有理由，而
    為被上訴人一部勝訴，一部敗訴之判決，諭知：(一)上訴人應
    給付被上訴人新台幣6,158,465元，及自民國94年10月8日起
    ，至清償日止，按週年利率百分之五計算之利息。(二)被上訴
    人其餘之訴駁回; (三)訴訟費用由上訴人負擔七分之六，餘由
    被上訴人負擔。(四)被上訴人勝訴部分，於被上訴人以新台幣
    100萬元為上訴人供擔保後，得假執行。但上訴人如以新台
    幣6,158,465元為被上訴人預供擔保，得免為假執行。上訴
    人就受敗訴判決部分，全部聲明不服，提起上訴，上訴聲明
    求為判決：(一)原判決不利於伊之部分廢棄。(二)廢棄部分，被
    上訴人在第一審之訴及假執行之聲請駁回。(三)第一、二審訴
    訟費用由被上訴人負擔。(四)如受不利判決，願無擔保請准免
    予宣告假執行。被上訴人則答辯聲明求為判決駁回上訴人之
    上訴。
四、兩造不爭執之事項：
  (一)上訴人於94年1月21日下午，駕駛車牌號碼5821-GA號自用小
    客車，沿台中縣新社鄉福興村台二一線由南往北方向行駛，
    於同日下午4時30分許，行經台二一線15公里處屬左彎之彎
    道時，應注意汽車在雙向二車道行駛時，在劃有分向限制線
    之路段，不得駛入來車道內，且當時並無不能注意之特別情
    事，竟疏於注意及此，貿然跨越分向限制線駛入來車道內，
    撞及由被上訴人所駕駛行駛於對向車道上之車牌號碼QJ-234
    0號自用小客車，因而致被上訴人受有腦震盪、頸部扭傷、
    脊椎損傷合併脊髓神經根病變等傷害。上訴人所犯過失傷害
    罪，業經原法院94年度交易字第428號刑事判決確定在案。
  (二)就下列損害賠償項目及金額等事項均不爭執：
    (1)醫療費用部分，兩造同意以242,852元整計算，但應扣除
      被上訴人已領強制險給付之139,880元整，經扣除後，兩
      造同意以102,972元整計算。
    (2)看護費用部分，兩造同意以21天，每天2000元計算。
    (3)被上訴人因受傷，購買頸圈費用，共4000元整。
    (4)車輛修理費用部分（含修理工資5萬元、拖吊費用5000元
      及零件費用），同意以65,000元整計算。
    (5)對於被上訴人勞動能力減損部分，如認請求有理由，同意
      計算到60歲，以16年計算減損年限。
    (6)兩造對於被上訴人94年11月份之薪資資料所載內容不爭執
      。
   (三)被上訴人於車禍後調內勤工作，每月薪資由55552元減少為
     39365元。
   (四)除醫療費用部分扣除之強制險給付外，被上訴人另由華南
     產物保險公司台中分公司受領強制險之殘廢給付計117萬元
     。
   (五)上訴人已先給付被上訴人60,000元工作為賠償之用，被上
     訴人同意賠償金額中扣除。
五、得心證之理由：
   (一)按因故意或過失不法侵害他人之權利者，負損害賠償責任
     ；不法侵害他人之身體或健康者，對被害人因此喪失或減
     少勞動能力，或增加生活上之需要時，應負損害賠償責任
     ；不法侵害他人之身體、健康、名譽、自由、信用、隱私
     、貞操，或不法侵害他人格法益而情節重大者，被害人雖
     非財產上之損害，亦得請求賠償相當之金額。民法第184條
     第1項前段、第193條第1項、第195條第1項前段分別定有明
     文。本件上訴人因上揭駕駛過失行為致被上訴人身體受傷
     ，對被上訴人應負損害賠償責任等情，為上訴人所不爭執
     ，是被上訴人依上開法律規定，請求上訴人賠償其損害，
     洵屬依法有據。
   (二)茲就被上訴人請求之各項損害賠償，是否有理，分別審核
     如下：
    1.被上訴人因本件車禍受傷，計支出醫藥費扣除已領強制險
      給付後之餘額為102,972元，並須人看護21日，每日看護
      費用2,000元，合計42,000元，暨因所駕汽車遭上訴人撞
      毀，共須修理費用65,000元等項，上訴人對上開項目及金
      額均不爭執，被上訴人上開請求為有理由，均應准許。
    2.交通費用及其他增加生活支出：兩造有爭執者係被上訴人
      就醫是否有搭乘計乘車之必要，查被上訴人因本件車禍受
      有腦震盪、頸部扭傷、脊椎損傷合併脊髓神經根病之傷害
      ，其後並因脊椎損傷合併脊髓神經根病變而須接受椎間盤
      切除術及椎體融合術（第三、四、五、六、七節），則因
      該脊椎之傷害，倘其係搭乘大眾運輸工具，上下車必然有
      重大不便，就本件而言，被上訴人實有搭乘計程車必要，
      從而，其請求之車資21,900元，自應認係其因本件車禍所
      增加之支出，自得向上訴人求償。至於被上訴人另購買頸
      圈，支出4,000元部分，則已為上訴人所不爭執。故以上
      金額合計25,900元，被上訴人向上訴人求償，為有理由，
      應予准許。
    3.精神撫金部分：本件被上訴人脊椎損傷合併脊髓神經根病
      變接受椎間盤切除術及椎體融合術（第三、四、五、六、
      七節），致使其現兩上肢麻痛無力，併頸部永久僵直之殘
      廢事實，為生活上造成極大不便，生活起居須仰賴家屬協
      助，亦無法從事劇烈運動，及從事粗重工作，被上訴人身
      心上受到極大痛苦乃不言可喻；被上訴人為二技畢業，目
      前在公路總局工務段負責車械保養，名下有一棟房子，有
      300多萬元之貸款；另上訴人係國中畢業，現無工作，且
      本件車禍全然係上訴人未遵守道路交通安全規則所致。經
      審酌兩造之身分、地位及被上訴人所受傷痛苦等情，認本
      件被上訴人請求以700,000元為適當，其逾此部分之請求
      ，為無理由。
    4.勞動能力減損部分：
      (1)被上訴人主張其因本件車禍事故脊椎損傷合併脊髓神經
      根病變，接受椎間盤切除術及椎體融合術（第三、四、五
      、六、七節），而依卷附行政院國軍退除役官兵輔導委員
      會臺中榮民總醫院95年4月13日中榮醫企字第0950003797
      號函所附殘廢證明書所載，其殘廢部位係頸椎及兩上肢，
      頸椎及兩肢被判定為部分殘廢，頸椎活動受限制，另兩肢
      不全麻痺，有顯著運動障礙。則依勞工保險條例第53條所
      附殘廢給付標準表，屬第4級殘廢（兩上肢遺存顯著運動
      障害者），另其原任職交通部公路總局第二區養護工程處
      ，擔任助理工務員，司外勤工作，原有外勤工作補助費、
      工地加級、外勤差旅費等給付，月領55,552元，因本件受
      傷肢殘，不能再從事外勤工作，改調內勤，只能月領39,8
      72元等情，已據被上訴人提出診斷證明書二件，公路總局
      第二區護工程處谷關工務段薪津清單乙件在卷可稽（見原
      審卷第53、54、62頁），堪信為真。按民法第193條第1項
      規定，不法侵害他人之身體或健康者，對於被害人因此喪
      失或減少勞動能力，或增加生活上之需要時，應負損害賠
      償責任。是被害人身體或健康受侵害，致喪失或減少勞動
      能力，其本身即為損害。此因勞動能力減少所生之損害，
      不以實際已發生者為限，即將來之收益，因勞動能力減少
      之結果而不能獲致者，被害人亦得請求賠償。其損害金額
      ，應就被害人受侵害前之身體健康狀態、教育程度、專門
      技能、社會經驗等方面酌定之。至於個人實際所得額，則
      僅得作為評價勞動能力損害程度參考，不得因薪資未減少
      即謂無損害，最高法院著有93年度台上字第1489號裁判要
      旨可參。被上訴人因系爭車禍身體受傷，已不適外勤工作
      ，改調內勤，而有不能支領外勤加給等減少薪資之損害，
      已如前述，是其主張因此受有勞動力減損之損害，自屬可
      取。被上訴人以其改調內勤後之薪資收入較之一般常人之
      以該能力之所得並無遜色，即認其並無勞動力減損之損害
      ，自非可取。
    (1)關於被上訴人勞動能力減損之比例究為多少，被上訴人主
      張依台中榮總開具之殘廢診斷書所示其為永久殘廢之五級
      殘障推算，其減少勞動能力之比率應為92.28%或百分之百
      云云，惟查勞工保險條例第53條附表即勞工保險殘廢給付
      標準表並未附有所謂「各殘廢等級喪失或減少勞動能力比
      率表」，是被上訴人以該表推算其減少之勞動能力比率為
      92.28%或百分之百，並無所據，本件經本院函請台中榮民
      總醫院鑑定被上訴人勞動能力減少之比率，該院認關於被
      上訴人勞動能力減少為多少乙節，應由其僱主認定，此有
      該院95年8月22日中榮醫企字第0950012101號函在卷可稽
      （見本院卷第37頁），被上訴人現在服務之員林工務段提
      出之意見書雖認其減少勞動能力為92%（見本院卷71頁）
      ，惟其就鑑認之過程及論斷之依憑則均付厥如，遽以認定
      其減少勞動力92%云云，並無可取（最高法院95年台上字
      第2106號裁判要旨參照）。按損害賠償，乃以填補損害及
      所失利益為原則（民法第216條第1項參照）。查被上訴人
      因本件車禍受傷後由外勤調任內勤工作，其薪資所得每月
      減少為16,187元（即00000－00000=16187元），此為兩造
      不爭執之事實，是其減少勞動力之損害以每月16187元計
      算，為合理。兩造並同意以公務員之最高服務年限60歲計
      算被上訴人此後16年之減損勞動力損害，據此計算，被上
      訴人一次可請求之勞動力減損之損害，依霍夫曼計算法扣
      除中間利息之結果，應為0000000元（計算式：16187元×
      12（月）×11,980836〔16年之霍夫曼系數）＝2,327.206
      元）。是被上訴人關於勞動能力減少之損害賠償，於此範
      圍內之請求，為有理由，應予准許。超出部分之請求，為
      無理由，不應准許，應予駁回。
    (三)綜上，被上訴人因本件上訴人侵權行為所致之上開損害，
      合計為3,402,958元（即醫療費用242,852元＋看護費用
      42,000元、交通費用等支出25,900元＋車損修理費65,000
      元＋精神慰撫金700,000元＋勞動力減少損害2,327,206元
      = 3,402,958元）。惟按，保險人依強制汽車責任保險法
      規定所為之保險給付，視為被保險人損害賠償之一部分，
      被保險人受賠償請求時，得扣除之，修正後強制汽車責任
      保險法第32條（修正前為第30條）定有明文。又「汽車交
      通事故係由數汽車所生或涉及數汽車者，依修正前強制汽
      車責任保險法第34條第1項第1款規定，肇事汽車全部或部
      分為被保險汽車者，受害人或受益人得在本法規定之保險
      金額範圍內，請求各被保險汽車人連帶給付保險金。又為
      便利受害人或受益人求償，使渠等得直接向所屬保險人請
      求保險給付，強制汽車責任保險理賠作業要點第七點之二
      (一)規定二車之交通事故，造成車內駕駛人及車內乘客傷亡
      之損失，由承保之各保險公司自行負責處理。惟該由其自
      己投保之保險公司給付之保險金，性質上仍屬依強制汽車
      責任保險法所為之給付，故如已為給付，依強制汽車責任
      保險法第30條規定，應視為加害人或被保險人損害賠償金
      額之一部分，加害人或被保險人受賠償請求時得扣除之」
      （最高法院94年度台上字第2106號裁判要旨參照）。
      本件被上訴人在本件車禍受傷後，已依上開保險向其投保
      之保險公司申請理賠，前後受保險給付139,880元及117萬
      元，為被上訴人所是認，前者被上訴人已自動扣除，未予
      請求，後者依上開規定，亦應扣除。另上訴人於本件車禍
      發生之初，已先行賠償給付被上訴人6萬元。此並為被上
      訴人所是認，並同意扣除，故扣除之結果，被上訴人就上
      開損害，仍得請求上訴人賠償給付之金額為2,033,078元
      （即3,402,958－139,880－1,170,000－60,000=2,033,07
      8 ）。被上訴人於此範圍內請求上訴人賠償給付，為有理
      由，應予准許，超出部分之請求，則無理由，應予駁回。
六、從而，被上訴人本於侵權行為之法律關係，起訴請求上訴人
    給付被上訴人2,033,078元。及自94年10月8日（附帶民事訴
    訟起訴狀繕本送達翌日）起，至清償日止，按週年利率百分
    之五計算之利息，為有理由，應予准許，其逾此部分之請求
    ，為無理由，應予駁回。被上訴人之訴為有理由部分，原審
    判命上訴人給付，並依兩造之陳明，分別酌定擔保金額，為
    准予假執行及免為假執行之宣告，依法並無不合。上訴意旨
    仍執陳詞，指摘原判決此部分為不當，聲明求予廢棄改判，
    為無理由，應予駁回。至被上訴人之請求逾2,033,078元本
    息部分，原審仍命上訴人給付，即有未合，上訴意旨就此部
    分指摘原判決不當，求予廢棄改判，為有理由，爰由本院將
    原判決關於此部分廢棄，並駁回被上訴人在原審此部分之訴
    ，被上訴人此部分之訴既經駁回，關於此部分假執行之聲請
    ，即失所附麗，爰併駁回之。
七、據上論結，本件上訴，為一部有理由，一部無理由，依民事
    訴訟法第449條第1項、第450條、第79條判決如主文。
中    華    民    國    95    年    12    月    12    日
                    民事第三庭審判長法  官   陳照德
                                    法  官   陳成泉
                                    法  官   朱  樑
以上正本係照原本作成。
如對本判決上訴，須於收受判決送達後二十日內向本院提出上訴
書狀，其未表明上訴理由者，應於提出上訴後二十日內向本院提
出上訴理由書 (須按他造人數附具繕本)。
上訴時應提出委任律師為訴訟代理人之委任狀。具有民事訴訟法
第四百六十六條之一第一項但書或第二項之情形為訴訟代理人者
，另應附具律師及格證書及釋明委任人與受任人有該條項所定關
係之釋明文書影本。
                                   書記官    陳俞豪
中    華    民    國    95    年    12    月    15    日
                                                      Ｄ


司法院資訊處製作；財團法人民間司法改革基金會備份。
